臺灣高等法院刑事判決　　　　　　　 100年度上易字第2406號
上　訴　人　臺灣新竹地方法院檢察署檢察官
被　　　告　鄧寧翔
上列上訴人因被告重利案件，不服臺灣新竹地方法院100年度易
字第114號，中華民國100年8月15日第一審判決（起訴案號：臺
灣新竹地方法院檢察署99年度偵字第7532號），提起上訴，本院
判決如下：
    主  文
上訴駁回。
    理  由
一、公訴意旨略以：被告鄧寧翔基於放貸重利牟利之犯意，於民
    國99年6 月25日在新竹市○○路某護膚店門口，借款新臺幣
    （下同）1 萬元予急需款項之被害人范譯仁，雙方約定借款
    期間為一星期，利息以每10天為1期，1 萬元每期收取1,000
    元之利息；被告鄧寧翔並預扣第1期利息1,000元，實際僅交
    付9,000元現金予被害人范譯仁；復要求被害人范譯仁當面
    簽發面額各1萬元之本票3張及書寫3萬元借據1張，交被告鄧
    寧翔收執作為借款之擔保，被告鄧寧翔即以上開方式，收取
    顯不相當之重利。嗣於99年6 月28日18時40分許，被告鄧寧
    翔因涉另件販賣毒品案，為警持搜索票前往其位於新竹市○
    ○路○段39巷33號4樓之18住處執行搜索，旋在上址被告鄧寧
    翔房間之衣櫃內，扣得被害人范譯仁所簽發上開面額各1 萬
    元本票3張及3萬元借據1張；再由警於99年9月28日通知被害
    人范譯仁到案說明，始循線查知上情。因認被告鄧寧翔涉有
    刑法第344條之重利罪嫌云云。
二、按犯罪事實應依證據認定之，無證據不得認定犯罪事實；不
    能證明被告犯罪者，應諭知無罪之判決，刑事訴訟法第 154
    條第2項、第301 條第1項分別定有明文。次按，事實之認定
    ，應憑證據，如未能發現相當證據，或證據不足以證明，自
    不能以推測或擬制之方法，以為裁判基礎；又認定不利於被
    告之事實，須依積極證據，苟積極證據不足為不利於被告事
    實之認定時，即應為有利於被告之認定，更不必有何有利之
    證據，最高法院40 年台上字第86號及30年上字第816號判例
    可資參照。據此，刑事訴訟上證明之資料，無論為直接證據
    或間接證據，均須達於通常一般之人均不致於有所懷疑，而
    得確信為真實之程度，始得據為有罪之認定，若關於被告是
    否犯罪之證明未能達此程度，而有合理性懷疑之存在，致使
    無從形成有罪之確信，根據「罪證有疑、利於被告」之證據
    法則，即不得遽為不利被告之認定，最高法院76年台上字第
    4986號判例意旨可資參照。另檢察官對於起訴之犯罪事實，
    倘其所提出之證據，不足為被告有罪之積極證明，或其指出
    之證明方法，無從說服法院以形成被告有罪之心證，基於無
    罪推定之原則，自應為被告無罪判決之諭知，最高法院92年
    台上字第128號判例意旨足資參照。
三、公訴人認被告鄧寧翔涉犯刑法第344 條之重利犯行，係以證
    人范譯仁99年9 月28日警詢中之證述、搜索扣押筆錄、扣押
    物品目錄表、法務部調查局99年12月1日調科參字第0990055
    0670號測謊報告書、測謊鑑定過程參考資料各1 份及扣案之
    被害人范譯仁簽發面額各1萬元之本票3張、面額3 萬元之借
    據1張等為其主要論據。
四、訊據被告鄧寧翔固坦承扣案之本票、借據為被害人范譯仁借
    款時所簽發等事實，惟堅詞否認有何重利犯行。辯稱：被害
    人范譯仁在票載之時間向伊借款3 萬元，並開立本票及借據
    給伊，伊實際上借被害人范譯仁3萬元，沒有扣利息，這3萬
    元被害人范譯仁亦尚未清償等語。
五、按告訴人之告訴，係以使被告受刑事訴追為目的，是其陳述
    是否與事實相符，仍應調查其他證據以資審認，最高法院30
    年上字第816號、52 年台上字第1300號判例意旨參照。又所
    謂證據，係指足以認定被告確有犯罪行為之積極證據而言，
    該項證據自須適合於被告犯罪事實之認定，始得採為斷罪資
    料，最高法院29年上字第3105號判例闡述甚明。是故，告訴
    人之陳述如無瑕疵，且就其他方面調查又與事實相符，固足
    採為科刑之基礎，倘其陳述尚有瑕疵，則在未究明前，自不
    得遽採為論罪科刑之根據，換言之，倘被害人之陳述尚有瑕
    疵，則在未究明前，遽採為論罪科刑之根據，即難認為適法
    ；而所謂無瑕疵，係指被害人所為不利被告之陳述，與社會
    上之一般生活經驗或卷附其他客觀事證並無矛盾而言，至所
    謂就其他方面調查認與事實相符，非僅以所援用之旁證足以
    證明被害結果為已足，尤須綜合一切積極佐證，除認定被告
    確為加害人之外，在推理上無從另為其他合理原因之假設而
    言（最高法院92年度台上字第5580 號、83年度台上字第989
    號判決意旨可資參酌）。
六、經查：
  (一)證人即被害人范譯仁於99年9月28日警詢時供稱：99年6月25
    日伊需要錢，就打電話給被告，被告叫伊到新竹市○○路護
    膚店門口，跟伊講放款後的利息為10天為1期，借1萬元利息
    為1千元，當時伊說伊要借1星期，被告回答伊一樣算1千元
    的利息，伊同意後被告就請伊進去護膚店簽立本票及借據，
    99年6月25日伊借1萬元，實拿9千元等語（偵查卷第20、21
    頁），惟於99年10月25日偵查中結證稱：99年6月25日在新
    竹市○○路的護膚店內，伊向被告借3萬元，當天實拿3萬元
    ，被告沒有跟伊講利息等語（偵查卷第45頁，原判決誤繕為
    第12頁），另於99年10月28日警詢時指稱：伊於99年共向被
    告借過2次，第1次向被告借過1萬元，被告拿1萬元給伊，當
    時伊覺得不好意思，就給被告1千元，被告不要又丟還伊，
    第2次向被告借3萬元，實拿3萬元，伊當時簽署借據和本票
    等語（偵查卷第50頁反面），暨於原審審理行交互詰問時具
    結證述：有在借據和本票所載日期（即98年6月25日）當天
    向被告借3萬元，沒有算利息，還有1次向被告借1萬元，實
    拿1萬元，有問被告是否要拿利息，被告說不用等語（易字
    第114號卷第25至27頁），是證人范譯仁就本案借款之日期
    、金額、有無預扣利息等與案情有關之重要事項前後證述均
    有不一，憑信性即屬有疑，又證人范譯仁固於99年9月28日
    警詢時指證：被告有借款1萬元，預扣利息1千元，並簽立借
    據及本票等語，然證人范譯仁所述借款之時間，亦與扣案之
    借據、本票所載發票日期為98年6月25日迥異（偵查卷第33
    、34頁），是證人范譯仁於99年9月28日警詢時所為關於被
    告涉嫌重利罪嫌之陳述，是否即為扣案借據、本票所擔保之
    借款，尚非無疑，其證詞均難作為認定被告涉犯重利罪嫌之
    證據。
  (二)扣案之借據、本票，固係證人范譯仁所簽立，交予被告供作
    借款之擔保等情，業據被告及證人范譯仁坦承在卷，惟觀諸
    上開借據、本票所載日期為98年6月25日，要與公訴人所指
    被告借貸款項予證人范譯仁並收取重利之犯罪時間99年6月
    25日不合，自不得以扣案之借據、本票作為認定被告涉犯本
    案重利罪嫌之憑據。
  (三)又測謊鑑定，係依一般人若下意識刻意隱瞞事實真相時，會
    產生微妙之心理變化，例如：憂慮、緊張、恐懼、不安等現
    象，而因身體內部之心理變化，身體外部之生理狀況亦隨之
    變化，例如：呼吸急促、血液循環加速、心跳加快、聲音降
    低、大量流汗等異常現象，惟表現在外之生理變化，往往不
    易由肉眼觀察，乃由測謊員對受測者提問與待證事實相關之
    問題，藉由科學儀器（測謊機）紀錄受測者對各個質問所產
    生細微之生理變化，加以分析受測者是否下意識刻意隱瞞事
    實真相，並判定其供述是否真實；測謊機本身並不能直接對
    受測者之供述產生正確與否之訊號，而係測謊員依其專業之
    學識及經驗，就測謊紀錄予以客觀之分析解讀，惟受測者可
    能因人格特性或對於測謊質問之問題無法真正瞭解，致出現
    不應有之情緒波動反應，若過於相信測謊結果，反而有害於
    正當之事實認定。一般而言，受測者否認犯罪之供述呈現不
    實之情緒波動反應，不得採為有罪判決之唯一證據，若受測
    者否認犯罪之供述並無不實之情緒波動反應，又無其他積極
    證據證明其被訴之犯罪事實，自得採為有利於受測者之認定
    ；又測謊鑑定，形式上須符合測謊基本要件，如：經受測人
    同意配合，並已告知得拒絕受測，以減輕受測者不必要之壓
    力、測謊員須經良好之專業訓練與相當之經驗、測謊儀器品
    質良好且運作正常、受測人身心及意識狀態正常、測謊環境
    良好，無不當之外力干擾等，始能獲致正確之結論，苟缺其
    一，即足以動搖測謊整體結構，而影響測謊結果之實質；最
    高法院92年度台上字第2282號、93年度台上字第1938號判決
    可供參考。本件被告與證人范譯仁均於99年11月30日在法務
    部調查局接受測謊鑑定，結果固認被告所稱「(一)渠借系爭款
    項給范譯仁時沒有先將利息扣掉。(二)渠借系爭款項給范譯仁
    時沒有收取高額利息。」等問題，經測試均呈情緒波動反應
    ，研判有說謊；證人范譯仁所稱「(一)鄧寧翔借系爭款項給渠
    時沒有先將利息扣掉。(二)鄧寧翔借系爭款項給渠時沒有收取
    高額利息。」等問題，經測試均呈情緒波動反應，研判有說
    謊，有該局99年12月1日調科參字第09900550670號測謊報告
    書暨其所附測謊鑑定過程參考資料1份在卷可佐（偵查卷第
    58至81頁）。惟即便被告及證人范譯仁就上述問題均呈說謊
    反應，經衡以被告自始至終均供述：與證人鄧寧翔之間只有
    1筆3萬元之借款等語觀之，是測謊報告書所稱之「系爭款項
    」，在被告認知上，究係指公訴人所指之1萬元抑或係被告
    辯稱之3萬元，容有懷疑，而證人范譯仁亦曾證述：與被告
    曾有2筆借貸關係等語，是亦無從肯認證人范譯仁係針對哪1
    筆借款之測謊結果，呈現情緒波動之不實反應。況證人范譯
    仁就系爭借款到底發生於檢察官起訴之99年6月25日，或98
    年6月25日，又有上述反覆且差異極大之情，且扣案之本票
    及借據，均載為98年6月25日，而非檢察官所起訴之99年6月
    25日，自不得僅因證人范譯仁99年9月28日警詢時之供述及
    上述測謊鑑定之結果，逕推認被告確有本件重利犯行。
七、綜上，證人范譯仁之指訴，既有如上之瑕疵可指，扣案之借
    據、本票亦不足以證明被告有於公訴意旨所指之時間借貸款
    項予證人范譯仁，是故，公訴人所舉證據，均不足以證明被
    告鄧寧翔有何貸放款項收取重利之情，即不得遽以刑法第34
    4條之重利罪嫌相繩。此外，復查無其他積極證據足認被告
    有何公訴意旨所指之犯行，應認被告之犯罪尚屬不能證明，
    應依法諭知無罪，原審同上認定，核無違誤，應予維持。檢
    察官上訴意旨以：證人范譯仁就曾向被告借款1萬元部分，
    證述始終如一，且證人范譯仁曾於原審要求與被告隔離，顯
    見證人范譯仁有難言之隱，為求妥適，應再將被告與證人范
    譯仁送測謊鑑定云云。惟查：證人范譯仁就曾向被告借款 1
    萬元部分，前後供詞固無明顯出入，惟就是否支付利息部分
    ，仍有出入，況若僅借1萬元，且利息先扣，實無另開立3張
    各1萬元本票及1張3萬元借據之理？被告是否向證人范譯仁
    收取顯不相當之重利，仍有合理懷疑，自不得依證人范譯仁
    之證言，遽認被告涉有本件重利犯行。至公訴人請求再為測
    謊鑑定部分，亦因證人范譯仁之供詞反覆，且無相當證據可
    證被告涉有重利犯行，而無再予調查之必要，從而，本件公
    訴人之上訴，為無理由，應予駁回。
據上論斷，應依刑事訴訟法第368條，判決如主文。
本案經檢察官吳春麗到庭執行職務。
中    華    民    國   100    年    12    月    29    日
                  刑事第二十庭      審判長法  官  楊力進
                                          法  官  林海祥
                                          法  官  詹駿鴻
以上正本證明與原本無異。
不得上訴。
                                          書記官  梁淑時
中    華    民    國   100    年    12    月    29    日